臺灣臺北地方法院民事判決　　　　　　 96年度重訴字第151號
原　　　告　庚○○原名乙○○.
訴訟代理人　劉祥墩律師
　　　　　　甲○○律師
被　　　告　丙○○
　　　　　　　　　　　　之5
　　　　　　丁○○
前列 2人共　胡盈州律師
同訴訟代理　李家蕙律師
人
被　　　告　戊○○
上列當事人間返還借款事件，本院於民國96年8 月2 日言詞辯論
終結，判決如下：
    主      文
原告之訴及假執行之聲請均駁回。
訴訟費用由原告負擔。
    事實及理由
壹、程序方面：
一、按訴狀繕本送達後，原告不得將原訴變更或追加他訴，但不
    甚礙被告防禦或訴訟終結者，不在此限，民事訴訟法第255
    條第1 項第7 款定有明文。本件原告起訴時原係聲明請求被
    告丙○○、丁○○及戊○○應連帶給付原告新台幣（下同）
    2,000 萬元，及自民國88年10月1 日起至清償日止，按年息
    5%計算之利息，嗣於96年4 月25日具狀變更聲明為：先位聲
    明：被告丙○○、丁○○應共同給付原告2,000 萬元，及
    自88年10月1 日起至清償日止，按年息5%計算之利息。願
    供擔保，請准宣告假執行；備位聲明：被告戊○○應給付
    原告2,000 萬元，及自88年10月1 日起至清償日止，按年息
    5%計算之利息。願供擔保，請准宣告假執行。本院審酌原
    告於本件訴訟進行未幾即為上開訴之變更，核於本件訴訟終
    結及被告防禦應無甚妨礙，故原告前揭所為訴之變更，應予
    准許，合先陳明。
二、按訴之預備合併，有客觀預備合併與主觀預備合併之分，主
    觀預備合併並有原告多數（共同原告對於同一被告為預備之
    合併）與被告多數（同一原告對於共同被告為預備之合併）
    之類型，其在學說及實務上，固因具體個案之不同，各按其
    性質而持肯定說與否定說互見。惟被告有2 人以上，於同一
    訴訟程序被訴，原告慮其於先位被告之訴為無理由時，始請
    求對備位被告之訴為裁判，此即為複數被告之主觀的預備訴
    之合併。此種主觀的預備訴之合併，本於民事訴訟係採辯論
    主義之立法精神，應非法所不許（參照最高法院90年度台抗
    字第537 號裁定意旨）。本件原告主張被告丙○○、丁○○
    與伊間有2,000 萬元之消費借貸關係，故先位請求被告丙○○、丁○○應共同給付伊2,000 萬元，因慮其於先位被告之
    訴為無理由，故備位主張被告戊○○與伊間有2,000 萬元之
    消費借貸關係，請求被告戊○○給付伊2,000 萬元，本院審
    酌因原告主張其曾於88年7 月15日以轉帳方式存入500 萬元
    至被告戊○○於臺灣土地銀行民權分行所開設之帳戶，並開
    立受款人為戊○○、面額均為500 萬元之支票共3 紙，2 者
    間之攻擊防禦方法應得相互為用，且為求訴訟之經濟、防止
    裁判矛盾、發見真實及程序法上之紛爭一次解決，並從訴訟
    為集團之現象暨主觀預備合併本質上乃法院就原告先、備位
    之訴定其審判順序及基於辯論主義之精神以觀，故認原告前
    開主觀的預備訴之合併應可准許。
貳、實體方面：
一、原告起訴主張略以：
（一）被告丙○○於88年間向伊之胞兄即訴外人己○○表示其急
      需現金週轉，因己○○無其所需款項，故轉介伊為借款人
      ，被告丙○○乃透過被告丁○○與伊聯繫，伊即於88 年7
      月15日先自萬通商業銀行汐止分行電匯500 萬元至被告丙○○、丁○○所指定之被告戊○○於臺灣土地銀行民權分
      行之帳戶（帳號：000000000000），復依渠等指示，簽發
      受款人為戊○○、面額均為500 萬元之支票共3 紙交予被
      告丁○○，該3 紙支票均已兌現，該款項並於進入上開指
      定帳戶後由被告丙○○及丁○○領訖，被告丙○○、丁○○共向伊借貸2,000 萬元，而伊因認被告丙○○、丁○○
      為己○○之友人，且係企業經營者，應最重信用，故未要
      求渠等簽立借據。
（二）嗣經伊屢次催討，被告丙○○、丁○○均置之不理，拒不
      還款，經伊以被告戊○○為相對人，聲請核發支付命令時
      ，始知被告戊○○在本件借貸之始即已長居國外，惟經調
      閱上開帳戶資料，該帳戶竟仍有鉅額資金頻繁進出，被告
      戊○○顯僅係該帳戶之名義人，而伊與居間協調借款之己○○均不認識戊○○，無由將該款項匯入其帳戶並開立以
      戊○○為受款人之3 紙支票，且戊○○為被告丙○○胞姊
      之女，是本件之實際借款人確為被告丙○○及丁○○；退
      步言之，若認被告丙○○、丁○○與伊間並無消費借貸關
      係存在，而伊既已將500 萬元匯入被告戊○○之上揭帳戶
      ，並開立受款人為戊○○、面額均為500 萬元之支票共3
      紙，伊與戊○○間之前又無任何金錢往來，足認伊係基於
      消費借貸之原因而交付前開款項予被告戊○○。爰依法提
      起本件訴訟等語。並先位聲明：1.被告丙○○、丁○○應
      共同給付原告2,000 萬元，及自88年10月1 日起至清償日
      止，按年息5%計算之利息。2.願供擔保請准宣告假執行；
      備位聲明：1.被告戊○○應給付原告2,000 萬元，及自88
      年10月1 日起至清償日止，按年息5%計算之利息。2.願供
      擔保請准宣告假執行。
二、被告部分：
（一）被告戊○○經合法通知，未於言詞辯論期日到場，亦未提
      出書狀作任何聲明或陳述。
（二）被告丙○○及丁○○則略以：伊2 人與原告間無任何借貸
      關係存在，且原告於92年所寄發之存證信函及其後所發之
      支付命令及起訴請求之對象，均為被告戊○○，顯見伊2
      人非本案之借款人等語，資為抗辯。並聲明：原告之訴駁
      回。
三、兩造不爭執事項：
（一）被告戊○○於臺灣土地銀行民權分行所開設帳號00000000
      0000號帳戶內分別於88年7 月15日由原告以轉帳方式存入
      500 萬元、於88年8 月25日、同年9 月15日、同年9 月30
      日以票據託收方式分別存入500 萬元。
四、本件之爭點為：（一）先位聲明部分：被告丙○○、丁○○
    與原告間有無本件2,000 萬元之消費借貸關係存在？（二）
    備位聲明部分：被告戊○○與原告間有無本件2, 000萬元之
    消費借貸關係存在？茲分述如下：
（一）先位聲明部分：
    1.按當事人主張有利於己之事實者，就其事實有舉證之責任
      ，民事訴訟法第277 條前段定有明文；又民事訴訟如係由
      原告主張權利者，應先由原告負舉證之責，若原告先不能
      舉證，以證實自己主張之事實為真實，則被告就其抗辯事
      實即令不能舉證，或其所舉證據尚有疵累，亦應駁回原告
      之請求，此有最高法院17年上字第917 號判例意旨可資參
      照。
    2.本件原告雖主張其與被告丙○○、丁○○間有2,000 萬元
      消費借貸契約存在，其係依被告丙○○、丁○○之指示，
      於88年7 月15日以轉帳方式存入500 萬元至被告戊○○於
      臺灣土地銀行民權分行所開設之帳戶，並開立受款人為戊○○、面額均為500 萬元之支票共3 紙交予被告丁○○云
      云，惟此為被告丙○○、丁○○所否認，原告就此既未能
      舉證以實其說，僅憑被告戊○○之前揭帳戶曾存入前開款
      項之事實，尚不足證明原告與被告丙○○、丁○○間確有
      2,00 0萬元消費借貸之合意。
    3.證人己○○雖證稱：丙○○有在88年6 月份左右問伊有沒
      有錢可以借他，但他沒有提到說要借多少錢，以及借錢的
      目的為何，伊告訴他說若有資金上的需求，可以跟原告聯
      絡，後來原告有告訴伊說丙○○有請丁○○打電話給她，
      通話內容因為時隔已久了，伊只記得好像是丙○○有2 千
      萬元的資金需求，後來原告也有告訴伊，當初是丁○○告
      訴她1 個戊○○的帳號，請原告匯錢到戊○○的帳戶，原
      告匯了1 次現金，之後都是開支票等語，惟證人己○○為
      原告之胞兄，其證詞本難免有偏頗之虞，況縱使其上開證
      詞並未刻意附和原告，其亦證稱：伊以上所說之細節，除
      了丙○○有在88年6 月份左右問伊有沒有錢可以借他以外
      ，其餘都是原告告訴伊的，伊並未經手原告與被告丙○○
      、丁○○間之資金往來事宜等語（見本院卷第109 頁反面
      ），是證人己○○就原告與被告丙○○、丁○○間有2,00
      0 萬元借貸關係存在、原告係依被告丙○○、丁○○之指
      示匯款至被告戊○○之帳戶及開立以戊○○為受款人之支
      票等節既均係聽聞原告所告知，自不足為原告有利之認定
      。而縱使被告丙○○曾詢問證人己○○有無資金可供借貸
      ，經己○○告知若有資金上的需求，可與原告聯絡，然在
      原告並未舉證證明其與被告丙○○、丁○○間確有消費借
      貸意思表示之合意及其係依被告丙○○、丁○○之指示而
      將前開款項存入被告戊○○上揭帳戶及開立以戊○○為受
      款人之支票之情形下，僅憑此亦不足證明前開2,000 萬元
      之款項確係被告丙○○、丁○○向原告所借貸。
    4.原告曾以被告戊○○為債務人，主張戊○○積欠其2,000
      萬元而向臺灣高雄地方法院聲請核發支付命令，經該院於
      92年8 月1 日以92年度促字第83791 號准許在案；而原告
      曾另於92年10月間委由律師寄發存證信函予被告丙○○及
      戊○○，主張其2 人有向其借貸2,000 萬元之情事，要求
      被告丙○○及戊○○於文到31日內如數返還等情，此有前
      開支付命令及存證信函在卷可佐（見本院卷第85、88、89
      頁），原告先則主張被告戊○○積欠伊2,000 萬元之借款
      而聲請核發支付命令，嗣又主張被告丙○○及戊○○積欠
      伊2,000 萬元之借款而以存證信函催告被告丙○○、戊○○返還，於本件又主張實際借款人為被告丙○○及丁○○
      ，其先後主張不一，益難信其主張為真實。
    5.原告雖聲請本院調取被告戊○○於臺灣土地銀行民權分行
      所開設上開帳戶於88年7 月17日至同年9 月30日之轉帳匯
      款單據及款項領取人登記表，以證明前揭2,000 萬元之款
      項於存入前開帳戶後，即為被告丙○○、丁○○所領用，
      惟縱使前開2,000 萬元之款項嗣轉帳至被告丙○○或丁○○之帳戶，或為丙○○、丁○○所領取或授意他人所領取
      ，然此亦可能係被告戊○○與被告丙○○或丁○○間另有
      其他之原因關係存在，例如被告戊○○因與丙○○、丁○○間有消費借貸關係存在或其積欠被告丙○○或丁○○債
      務未清償，故將前開款項轉帳至被告丙○○或丁○○之帳
      戶或同意丙○○、丁○○以提領現金之方式領取該款項，
      故憑此並不足證明原告與被告丙○○、丁○○間確有本件
      2,000 萬元消費借貸關係存在，是原告前開調查證據之聲
      請，本院認並無調查之必要，附予敘明。
    6.從而，原告所舉事證既均不足證明其與被告丙○○、丁○○間確有消費借貸意思表示之合意，其先位聲明主張依消
      費借貸之法律關係請求被告丙○○、丁○○應共同給付原
      告2,000 萬元，及自88年10月1 日起至清償日止，按年息
      5%計算之利息，為無理由，應予駁回。原告先位之訴既經
      駁回，其假執行之聲請即失所依據，應併予駁回。
（二）備位聲明部分：
    1.按當事人主張有金錢借貸關係存在，須就其發生所須具備
      之特別要件即金錢之交付及借貸意思表示互相一致負舉證
      之責任，若僅證明有金錢之交付，未證明借貸意思表示互
      相一致者，尚不能認為有金錢借貸關係存在（參照最高法
      院78年度台上字第1403號判決、81年度台上字第2372號判
      決意旨）。
    2.本件被告戊○○前揭之帳戶內雖分別於88年7 月15日以轉
      帳方式存入500 萬元、於88年8 月25日、同年9 月15日、
      同年9 月30日以票據託收方式分別存入500 萬元，然揆諸
      前開說明，原告仍需證明其與被告戊○○間借貸意思表示
      互相一致，既不能排除原告係因與被告戊○○間有其他之
      原因關係存在（例如買賣、清償債務等）而匯入款項及開
      立支票，原告對其所主張與被告戊○○素不相識，且之前
      雙方並無任何金錢往來乙節又未舉證以實其說，尚難僅因
      原告以轉帳方式存入500 萬元及先後開立受款人為戊○○
      、面額均為500 萬元之支票共3 紙，即遽認原告與被告戊○○間確有消費借貸關係存在。是原告備位聲明主張依消
      費借貸之法律關係請求被告戊○○應給付原告2,00 0萬元
      ，及自88年10月1 日起至清償日止，按年息5%計算之利息
      ，亦無理由，應予駁回。原告備位之訴既經駁回，其假執
      行之聲請即失所依據，應併予駁回。
五、本案事證已臻明確，兩造其餘主張陳述及所提之證據，均毋
    庸再予審酌，附此敘明。
六、訴訟費用負擔之依據：民事訴訟法第78條。
中　　華　　民　　國　　96　　年　　8 　　月　　17　　日
                  民事第一庭法　官　蔡和憲
以上正本係照原本作成。
如對本判決上訴，須於判決送達後20日內向本院提出上訴狀。
中　　華　　民　　國　　96　　年　　8 　　月　　17　　日
                            書記官  吳文雄
